臺灣高等法院高雄分院刑事判決　　　　　　　　　　九十三年度上易字第二五八號
　　上　訴　人
　　即　被　告　乙○○
　　　　　　　　丙○○
　　共　　　同
　　選任辯護人　洪千琪
右上訴人因詐欺案件，不服臺灣高雄地方法院九十三年度易字第二四號中華民國九十
三年四月二十九日第一審判決（聲請簡易判決處刑案號：臺灣高雄地方法院檢察署九
十二年度偵字第二一八七七號），提起上訴，本院判決如左：
      主  文
原判決撤銷。
丙○○、乙○○均無罪。
      理  由
一、公訴人聲請簡易判決處刑意旨略以：被告丙○○係設於高雄市○○區○○路卅三
    號十六樓之四之「麥車刀貿易有限公司」（下稱麥車刀公司）之負責人，以經營
    五金類進出口貿易為業，被告乙○○係其弟，負責上述公司財務之調度。丙○○
    、乙○○二人明知麥車刀公司於民國八十九年一月起即因財務狀況欠佳，屢有支
    票退補之情事，竟基於共同犯意聯絡及行為分擔，於九十年十月間起，共同先以
    如附表一所示之小額訂貨並履行付款義務之方式，取得福邦企業有限公司負責人
    甲○○之信賴後，再於同年十二月起，利用以每月月底結帳及結帳後於三、四個
    月後付款之清償方式，由丙○○以較大金額陸續向福邦公司採購車刀片、快速鑽
    頭、車刀架等貨品，致福邦公司陷於錯誤，相繼與之交易並出貨。丙○○兄弟二
    人復明知麥車刀公司設於臺灣中小企業銀行九如分行之支票存款戶，於九十二年
    三月廿一日被列為拒絕往來戶，已無力支付貨款後，仍由丙○○自該日起迄同年
    四月十六日止繼續向福邦公司訂購前述貨品，而乙○○則於麥車刀公司支票遭列
    為拒絕往來戶後之同年四月間某日交付發票人麥車刀公司、付款人臺灣中小企業
    銀行九如分行、發票日九十二年四月廿日、五月一日、五月一日，面額為新台幣
    （下同）二十九萬六千八百十八元、二萬元及十八萬元之支票共三紙及發票人乙
    ○○、付款人合作金庫銀行三民分行、發票日九十二年五月五日、五月十五日及
    五月廿一日，面額為二十五萬元、三十四萬二千九百元及二十九萬二千一百四十
    五元之支票共三紙予福邦公司，使不知情之福邦公司職員誤信其二人有支付貨款
    之意，因之陷於錯誤，仍陸續交付如附表三所示金額之貨物予被告二人，總計至
    九十二年四月止，共有如附表三所示之金額。詎上述支票屆期均因拒絕往來戶而
    遭退票，致福邦公司受有如附表三之損失，始知受騙。因認被告丙○○、乙○○
    共同涉犯刑法第三百三十九條第一項之詐款取財罪嫌等語。
二、按犯罪事實應依證據認定之，無證據不得認定其犯罪事實；又不能證明被告犯罪
    或其行為不罰者，應諭知無罪之判決，刑事訴訟法第一百五十四條第二項、第三
    百零一條第一項定有明文。再按刑法第三百三十九條第一項詐欺取財罪之成立，
    須行為人意圖為自己不法之所有，而行使詐術使人陷於錯誤而交付財物為要件，
    而債務人於債之關係成立後，如有債務不履行之情形，在一般社會經驗上可能之
    原因甚多，縱令出於惡意而有遲延給付或不為給付之情形，苟無足以證明其在債
    之關係發生時自始故意藉此從事財產犯罪之積極證據，仍不得僅以債信違反之客
    觀事態，即推定債務人原有詐欺取財之犯意。
三、公訴人認被告二人共同涉有詐欺取財罪嫌，係以下列各節為據：
(一)、麥車刀公司確於九十二年三月廿一日拒絕往來之事實，有台灣票據交換所高雄市
    分所九十二年十月一日台票高字第二四一六號函附卷可稽，而麥車刀公司於支票
    遭拒絕往來後仍繼續向福邦公司訂購貨品，有如附表三所列之送貨單在卷可憑。
(二)、麥車刀公司於拒絕往來後始交付福邦公司如附表二所示之支票，業經被告乙○○
    於九十二年十月十六日偵查自承：九十一年十二月份之貨款伊一月才整理，正常
    二月底至三月初才給支票，但伊記得又拖了一個月才給支票等語可證。
四、訊據上訴人即被告丙○○及乙○○固均供承麥車刀公司設於中小企銀九如分行、
    帳號二五六三七號之支票存款帳戶，於九十二年三月二十一日被列為拒絕往來戶
    ，且乙○○以發票人為麥車刀公司及乙○○名義，開立如附表二所示支票，交付
    告訴人福邦公司陳碧蓮，供作支付積欠福邦公司之貨款，並於附表三所示之日期
    ，向告訴人購貨轉賣大陸等情，惟均否認有何前揭被訴詐欺取財犯行。被告丙○
    ○辯稱：伊公司向告訴人購得貨品轉售大陸深圳「艾柏士公司」趙姓台商，趙姓
    台商會將貨款匯入伊設於大陸銀行之帳戶，伊原於九十二年三、四月計劃至大陸
    收款，但因ＳＡＲＳ之故無法前往，遲至九十二年八月，伊去大陸清理該帳戶時
    ，才知貨款將近四百萬元未獲給付，另在台灣貨款亦有遭人倒帳退票，才無力支
    付積欠告訴人貨款等語；被告乙○○辯稱：麥車刀公司設於臺灣中小企業銀行九
    如分行之支票帳戶，雖自八十九年一月起即有退補記錄，但仍繼續營運，在九十
    二年三月二十一日伊公司上揭支票帳戶被列為拒絕往來戶後，為使伊公司繼續經
    營而有能力償還債務，故仍向告訴人購貨物轉售，然因大陸台商及在台客戶未給
    付貨款予伊公司，導致無力清償告訴人貨款債務，附表二所示之伊公司名義支票
    ，並非於支票帳戶拒絕往來後才交付告訴人，係在帳戶拒絕往來前之同年二月二
    十五日所交付等語。
五、經查：
(一)、被告丙○○係麥車刀公司之負責人，被告乙○○係負責該公司之財務調度，且被
    告丙○○向告訴人訂購如附表三所示貨物，由被告乙○○所交付如附表二所示供
    以支付告訴人貨款支票，均因退票而未兌現等情，固經被告二人坦認，復有高雄
    市政府營利事業登記證及經濟部公司執照各一紙、告訴人銷貨單八紙、統一發票
    五紙、附表二所示之支票及其退票理由單各六紙及台灣票據交換所高雄分所九十
    二年十月一日台票高字第二四一六號函暨所附退票資料明細一份在卷，然此等事
    證僅足以佐認被告二人確有積欠告訴人此等貨款債務遲未清償之事實，自難遽認
    被告二人於訂購附表三貨物時，即有明知無清償能力而故意隱瞞此事實，仍向告
    訴人詐購之不法意圖。
(二)、證人即告訴人之主管陳碧蓮於原審固到庭證稱：「附表二所示九十一年十二月份
    貨款，麥車刀公司原應在九十二年一月份就要以開票方式付款，但至二月中仍未
    開票付款，經與丙○○聯絡，直到九十二年三月二十五日，麥車刀公司才以如附
    表二所示麥車刀公司之中小企銀九如分行支票及乙○○合庫三民分行之支票，供
    作給付貨款」（見原審卷第一七六頁、一七七頁），並提出告訴人收款明細表所
    登載九十二年三月二十五日同日收受前開六紙支票之紀錄（見發查他第三一五號
    卷第七五頁），然依據被告辯護人於本院所提出之麥車刀公司客戶帳款收納回執
    單（即麥車刀公司名義之三紙支票），其上除有蓋用告訴人公司「收發章」外，
    尚有告訴人公司將回執單傳真至麥車刀公司之日期顯示「25.feb.2003  14:21」
    足佐（見本院卷第四八頁），又查支票帳戶有無列為拒絕往來一節，僅需以電話
    向往來銀行查詢即可得知，則告訴人公司收受附表二所示麥車刀公司名義之三紙
    支票後，理應照會銀行確認無誤後，始陸續於附表三所示時間交貨，復參以被告
    乙○○及證人陳碧蓮均陳明附表二所示乙○○名義之合庫三民分行支票三紙，係
    於九十二年三月二十五日所交付告訴人等情，則證人陳碧蓮前開關於附表二所示
    麥車刀公司名義之三紙支票收受日期之陳述，及被告乙○○於偵查中所供：「九
    十一年十二月份的貨款我一月才整理，正常二月底至三月初才給，但我記得又拖
    了一個月才給支票」等語，均屬記憶有誤。是被告乙○○所辯「附表二所示麥車
    刀公司之中小企銀九如分行之支票係在九十二年三月二十一日拒絕往來之前（即
    九十二年二月二十五日）交付告訴人」應可採信，堪認被告乙○○應無於麥車刀
    公司前開支票帳戶被拒絕往來後，向告訴人隱瞞此事，仍於九十二年三月二十五
    日以供作支付九十一年十二月份貨款使用為由，將附表二所示麥車刀公司名義之
    三紙支票交予告訴人之事實。
(三)、麥車刀公司自八十二年間成立，而被告二人之父麥政德早於六十三年間即以「麥
    車刀五金行」名義營業多年（見原審簡字卷第三二至三四頁之公司執照、營業登
    記證等件影本），又麥車刀公司自八十九年起，即有與告訴人公司交易往來之情
    （見發查他卷第四六至四八頁之統一發票），是起訴意旨認「被告於九十年十月
    間起，先以附表一所示小額訂貨並付款之方式，取得告訴人信賴」一節，即與事
    實有間；另麥車刀公司自九十一年九月至九十二年四月間之營業額均高達一、二
    百萬餘元，此有該公司營業稅申報書足參（見原審簡字卷第五三至五六頁），復
    參以附表三所示交貨次數甚多，交易金額亦有小額之情，倘被告二人有意詐購貨
    物，為何不一、二次大額進貨，益徵被告二人向告訴人訂購貨物時，應屬認知渠
    等尚有週轉清償能力，尚難逕認有何不法所有意圖。
(四)、麥車刀公司設於中國國際商業銀行北高雄分行00000000000號支票帳
    戶及前開中小企銀九如分行之支票帳戶，自九十二年三月十日起即陸續出現大量
    退票情形，上揭二個支票帳戶於九十二年三月二十一日均被列為拒絕往來戶，固
    有臺灣票據交換所高雄市分所九十二年十月一日台票高字第二四一六號及函附之
    退票資料明細（見發查他卷第四一至四三頁），又被告乙○○雖曾供述：「麥車
    刀公司因經營不善，週轉不靈，於九十年年底即開始陸續向當鋪、高利貸借款週
    轉，約借了三、四百萬元，且高利貸月息約達二、三十萬元，且因高利貸業者追
    討，故積欠告訴人之貨款均因先給付高利貸業者，以致於無法在如期付款予告訴
    人」等語，然被告二人所辯遭大陸台商倒帳一節，業已提出寄送貨物至大陸之捷
    特國際快遞貨運單五十六紙為證（見原審簡字卷第六二至九五頁），縱令被告二
    人就倒帳之事未提出催討貨款之資料，但被告二人另已提出附表四所示本票（見
    發查他卷第五十至五一頁）及附表五所示支票（見同前卷第八九頁至一００頁）
    ，主張此係遭台灣廠商倒帳，復提出原審民事本票准許強制執行裁定、債權人會
    議紀錄影本、其他廠商和解書（見原審簡字卷第三五至三七、四六至四八頁）為
    證，足徵被告二人於向告訴人訂貨時，並非完全陷於無法週轉資金、無力支付貨
    款之程度。
六、綜上所述，尚查無證據足認被告二人於向告訴人訂購貨物時有何詐欺犯行，參諸
    前引詐欺犯罪構成要件之說明，尚不能以被告二人事後有遲延清償之債信違反客
    觀事態，即遽認其詐欺犯行，此外，復查無其他積極證據足資證明被告二人犯詐
    欺取財罪。是被告二人被訴詐欺罪，均不能證明，原判決未予詳究前情，遽為被
    告二人有罪之判決，自有未合。被告二人提起上訴指摘原判決不當，為有理由，
    應將原判決撤銷，改為被告二人均無罪之判決。
據上論斷，應依刑事訴訟法第三百六十九條第一項前段、第三百六十四條、第三百零
一條第一項，判決如主文。
本案經檢察官方娜蓉到庭執行職務。
中      華      民      國    九十三      年      七    月    九        日
                              臺灣高等法院高雄分院刑事第八庭
                                  審判長法官  郭雅美
                                        法官  裕斗
                                        法官  張意聰
右正本證明與原本無異。
不得上訴。
                                  法院書記官  張文斌
中      華民      國    九十三      年      七    月    九        日
附表一：
┌────────┬─────────┐
│訂購日期        │  採購金額        │
├────────┼─────────┤
│九十年一、二月份│   ３３８０元     │
├────────┼─────────┤
│九十年三、四月份│   ５５６０元     │
├────────┼─────────┤
│九十一年十一月  │ ７０４２４元     │
└────────┴─────────┘
附表二：
┌────┬────────┬─────────────────────┐
│訂貨日期│當月採購金額    │支付明細                                  │
├────┼────────┼─────────────────────┤
│九十一年│  ４９６８１８元│發票人麥車刀公司、付款人：臺灣中小企業銀行│
│十二月份│                │九如分行、發票日：九十二年四月廿日、五月一│
│        │                │日、五月一日，面額為二十九萬六千八百十八元│
│        │                │、二萬元及十八萬元之支票共三紙            │
├────┼────────┼─────────────────────┤
│九十二年│  ８８５０４５元│發票人乙○○、付款人：合作金庫銀行三民分行│
│一月份  │                │發票日：九十二年五月五日、五月十五日及五月│
│        │                │廿一日，面額為二十五萬元、三十四萬二千九百│
│        │                │元及二十九萬二千一百四十五元之支票三紙    │
├────┼────────┼─────────────────────┤
│九十二年│    ４６５５３元│尚未開立支票支付                          │
│二月份  │                │                                          │
├────┼────────┼─────────────────────┤
│九十二年│0000000元│尚未開立支票支付                          │
│三月份  │                │                                          │
├────┼────────┼─────────────────────┤
│九十二年│  ３０６１９０元│尚未開立支票支付                          │
│四月份  │                │                                          │
│        │                │備註：其中部分貨款含九十二年三月份遲延請款│
│        │                │      之三月十八日、廿一日及廿六日銷貨金額│
│        │                │      六千元、四千九百元及四萬六千五百四十│
│        │                │      元，合計共五萬七千四百四十元        │
├────┼────────┼─────────────────────┤
│總計    │0000000元│                        │
└────┴────────┴─────────────────────┘
附表三：
┌──────────┬────────┬───────┐
│交貨日期            │  金額          │  銷貨單號碼  │
├──────────┼────────┼───────┤
│九十二年三月廿一日  │      ４９００元│  ０３０６００│
├──────────┼────────┼───────┤
│九十二年三月廿五日  │  １０１８７０元│  ０３０６６４│
├──────────┼────────┼───────┤
│九十二年三月廿六日  │    ４６５４０元│  ０３０７９４│
├──────────┼────────┼───────┤
│九十二年四月二日    │  １８１８３０元│  ０４００６２│
├──────────┼────────┼───────┤
│九十二年四月十一日  │    ２３１８１元│  ０４０３４６│
├──────────┼────────┼───────┤
│九十二年四月十四日  │    ２７３０９元│  ０４０３９４│
├──────────┼────────┼───────┤
│九十二年四月十六日  │    １６４３０元│  ０４０４７７│
├──────────┼────────┼───────┤
│合計                │  ４０２０６０元│              │
└──────────┴────────┴───────┘
附表四：
┌───┬────────┬──────────┬───┐
│發票人│票據號碼        │到期日              │提示日│
├───┼────────┼──────────┼───┤
│何進德│ＣＨ四二五八一五│九十二年四月三十日  │同上  │
├───┼────────┼──────────┼───┤
│何進德│ＣＨ四二五八一六│九十二年五月三十日  │同上  │
├───┼────────┼──────────┼───┤
│何進德│ＣＨ四二五八一七│九十二年六月三十日  │同上  │
├───┼────────┼──────────┼───┤
│何進德│ＣＨ四二五八一八│九十二年七月三十日  │同上  │
├───┼────────┼──────────┼───┤
│何進德│ＣＨ四二五八一九│九十二年八月三十日  │同上  │
├───┼────────┼──────────┼───┤
│何進德│ＣＨ四二五八二一│九十二年九月三十日  │同上  │
└───┴────────┴──────────┴───┘
附表五：
┌───┬────────┬──────────┐
│編號  │票據號碼        │退票日              │
├───┼────────┼──────────┤
│一    │ＡＰ０六二三四一│九十一年十二月三十日│
│      │三              │                    │
├───┼────────┼──────────┤
│二    │ＡＡ二一０七五三│九十一年十二月三十一│
│      │七              │日                  │
├───┼────────┼──────────┤
│三    │ＡＡ二一０七五四│九十二年一月十五日  │
│      │二              │                    │
├───┼────────┼──────────┤
│四    │ＴＢ一四二二九三│九十二年一月三十一日│
│      │九              │                    │
├───┼────────┼──────────┤
│五    │ＣＺ六０一一四五│九十二年二月十八日  │
│      │四              │                    │
├───┼────────┼──────────┤
│六    │ＳＡ七七八八七五│九十二年二月二十四日│
│      │五              │                    │
├───┼────────┼──────────┤
│七    │ＣＦ六七九一八二│九十二年二月二十五日│
│      │三              │                    │
├───┼────────┼──────────┤
│八    │ＲＥ０三二五一七│九十二年二月二十七日│
│      │一              │                    │
├───┼────────┼──────────┤
│九    │ＡＪＴ九０一三一│九十二年三月三日    │
│      │一０            │                    │
├───┼────────┼──────────┤
│十    │ＤＢ三九八二六五│九十二年四月十日    │
│      │一              │                    │
├───┼────────┼──────────┤
│十一  │ＣＵ０五三四三二│九十二年四月二十五日│
│      │八              │                    │
├───┼────────┼──────────┤
│十二  │ＣＢ八四０四一七│九十二年四月三十日  │
│      │五              │                    │
├───┼────────┼──────────┤
│十三  │ＱＣ０八五三三一│九十二年五月十二日  │
│      │０              │                    │
└───┴────────┴──────────┘
